臺灣高等法院臺南分院刑事判決　　　　　　　　　　　　　　　　　　　行股
　　上　訴　人　臺灣雲林地方法院檢察署檢察官
　　上　訴　人
　　即　被　告　甲　○　○
　　　　　　　　乙　○　○
　　共　　　同
　　指定辯護人　本院公設辯護人　丙　○　○
右上訴人因被告重傷害案件，不服臺灣雲林地方法院九十年度重訴字第六號中華民國
九十年十二月三日第一審判決（起訴案號：臺灣雲林地方法院檢察署九十年度少連偵
字第三十二號），提起上訴，判決後經最高法院發回更審，本院判決如左：
    主      文
原判決關於甲○○使人受重傷及定執行刑部分，與乙○○部分，均撤銷。
甲○○成年人與未滿十八歲之人共同使人受重傷，處有期徒刑捌年陸月。
乙○○共同使人受重傷，處有期徒刑伍年。
    事      實
一、甲○○為已滿二十歲之成年人，與乙○○及辛○○、壬○○二人（重傷害部分業
    經原審判決無罪確定），於民國（下同）九十年五月十四日，為歡送己○○（另
    案經臺中高分院判處重傷害罪刑）應徵入伍，與己○○及行為時未滿十八歲之少
    年癸○○（七十二年七月三十一日出生）、丑○○（七十三年三月十九日出生）
    暨子○○等人，相偕在雲林縣ＯＯ鎮ＯＯ里二四六號友人寅○○住處喝酒唱歌，
    迄同日晚間近零時許結束後分別離去，其中由壬○○駕駛車牌00─０ＯＯＯ號
    自用小客車載甲○○，沿西螺鎮埤頭里藍厝里西向東往埤源里方向行駛，於翌（
    十五）日零時二、三十分許，途經西螺鎮○○里○○○路下涵洞約十公尺處（下
    稱第一現場），與卯○○駕駛由斗六市福懋公司下班回家，沿西螺鎮埤源里東向
    西方向行駛之車牌ＯＯ─０ＯＯＯ號自用小客車，會車時雙方不慎發生擦撞，致
    兩方車輛左邊後視鏡均撞損，壬○○旋將車迴轉停靠在卯○○所駕駛之車輛後面
    ，下車與卯○○理論，並向甲○○借用行動電話聯絡乙○○，旋由乙○○輾轉聯
    絡辛○○、癸○○，癸○○又再聯絡丑○○，而己○○見其哥哥辛○○回家後，
    接到電話又匆忙騎車外出，亦以電話與辛○○聯絡查詢何事，方知壬○○於高速
    公路下涵洞處，與人發生車禍，乙○○、辛○○、己○○、丑○○、癸○○等人
    ，旋先後抵達第一現場。斯時卯○○亦以行動電話聯絡朋友，即雲林縣警察局西
    螺分局豐榮派出所警員辰○○，請求協助處理，惟辰○○正在值班，無法即刻前
    來，便要卯○○向附近派出所報案處理，然卯○○因前有違規紀錄而未向附近派
    出所請求。嗣因壬○○、甲○○、辛○○與卯○○商談車禍賠償事宜迄無結果，
    而卯○○卻仍一再撥打電話，甲○○漸感不耐，即斥責卯○○：「你不是要叫警
    察來處理嗎？為何警察到現在還沒來」等語，卯○○並未加以理睬，甲○○遂怒
    火上升，竟基於毀損之故意，自壬○○車內取出棒球棍一支，打破卯○○所駕駛
    車輛之左後車窗玻璃（毀損部分業經判處罪刑確定）；繼而基於重傷害之故意，
    明知持該硬質之棒球棍重擊人之頭部，足以使人受重傷，竟以該棒球棍重擊卯○○頭部，卯○○驚慌奔跑，甲○○仍手持球棒，在後跑步追趕，並大喊：「這個
    人不能放他走，俊龍你去把車子開過來」等語，斯時在場之辛○○、壬○○、己○○、乙○○、癸○○、丑○○聞見該情，辛○○即騎機車，癸○○、丑○○機
    車互載，壬○○開車在後追趕，乙○○則於己○○取得甲○○持有之上開棒球棍
    欲追打卯○○路程中，以其騎乘之機車搭載己○○，共同追至距前該涵洞往西向
    約一、二百公尺處（下稱第二現場），追獲廖謀詳，並即基於與甲○○共同重傷
    害卯○○之犯意聯絡，共同圍住卯○○防止卯○○逃跑，己○○旋先以上開在追
    趕卯○○路程中，向甲○○取得之棒球棍，毆打卯○○頭部及身體等處，隨後而
    至之甲○○亦接續持該棒球棍繼續毆打卯○○，致該棒球棍因用力猛烈斷成二截
    。嗣因該處為一般道路，時有車輛經過，辛○○便謂此地不宜久留，遂與壬○○
    、甲○○、己○○，另基於共同妨害卯○○身體自由之犯意，由甲○○及己○○
    二人合力扶起卯○○，挾持上壬○○駕駛之上開車輛後座，由壬○○駕駛，甲○○坐於駕駛座旁，己○○、卯○○坐於後座，致剝奪卯○○之行動自由（妨害自
    由部分業經判處罪刑確定）。同時乙○○騎機車，丑○○騎機車載癸○○分作鳥
    獸散離開第二現場。辛○○則回到第一現場，駕駛前揭卯○○之自小客車，追尋
    壬○○駕駛之車輛，約在西螺鎮○○里○○○里路上，因卯○○所有之行動電話
    有來電聲響，辛○○為避免被發現，遂另基於毀棄之故意，將卯○○車內之行動
    電話丟棄於路旁之水溝中（毀損部分未據起訴）。壬○○則駕駛前揭車輛載甲○○、卯○○、己○○沿省道臺一線，由西螺往莿桐鄉饒平方向行駛，因辛○○所
    駕駛之卯○○車子未能趕上，己○○遂以甲○○之行動電話與辛○○聯絡，相約
    在斗六市鎮北里施瓜寮長安橋會合，待同日凌晨一時二十三分許，辛○○到達長
    安橋會合，甲○○即帶路左轉走堤岸邊道路，過「河堤餐廳」，迴轉至「河堤餐
    廳」對面之堤岸邊道路上（下稱第三現場），甲○○、己○○將已昏昏沉沉之卯
    ○○拉下車來，甲○○繼問卯○○：「這件事如何處理？」，卯○○只搖頭不出
    一語，甲○○及己○○遂又接續上開重傷害之犯意，共同徒手毆打及腳踢卯○○
    ，致卯○○因而受有右前額部至後枕部，大面積硬腦膜下血腫約十七×十公分等
    顱內出血之身體重要器官機能有重大難治之重傷害。而辛○○因所駕之卯○○車
    上有其指紋，遂另起意殺人焚車，先將壬○○拉到一旁，向壬○○提議說：「車
    上都是我的指紋，人一定要『捏掉』（台語發音，意即殺害）」等語。惟壬○○
    初未同意，辛○○即請壬○○、甲○○先行離開，由其與己○○處理。辛○○因
    卯○○所有之前揭車輛後座都是玻璃，且為防止卯○○脫逃，讓人發現，遂打開
    卯○○所有之前揭車輛後行李箱，與己○○扶卯○○進該車後行李箱內。壬○○
    則先開車載甲○○至斗六市○○道之大學路上至尊ＫＴＶ對面之「炒翻天」小吃
    部，嗣辛○○、己○○仍無法自行處理，辛○○遂打電話給壬○○、甲○○，相
    約在大學路之「炒翻天」小吃部店會合，辛○○與己○○駕駛卯○○前揭車輛到
    達「炒翻天」小吃店後，辛○○叫己○○打開後行李箱，觀察卯○○之情形，壬○○、甲○○詢問卯○○何在，辛○○手指後行李箱表示卯○○在車內。辛○○
    為處理卯○○人車問題，即與己○○、壬○○、甲○○共同另基於殺人之犯意聯
    絡，商議要如何尋找地點將卯○○人車焚棄，因甲○○對斗六市較熟，遂由壬○○駕駛前揭小客車搭載甲○○，在右前座指引路向，辛○○駕駛卯○○之自小客
    車搭載己○○及後行李箱內之卯○○在後跟隨。甲○○指往斗六市梅林里山區方
    向，到達梅林里之路向指示牌時，甲○○下車尋找塑膠水管準備吸引汽油燒毀卯
    ○○及車輛，甲○○找著水管後，二輛車又繼續往山區駛去，約於同日凌晨二時
    十二分許，到達斗六市○○里○○路竹林內至為隱敝處（下稱第四現場），其等
    四人先於卯○○車輛之左後方商量如何放火燒卯○○之前揭車輛，由己○○、辛○○、甲○○下手燒車，壬○○則立於其所有之前揭車前方及車內抽煙接應，辛○○先打開卯○○之前揭車後行李箱，查看卯○○尚呈昏迷狀態，己○○過來看
    後，即將行李箱蓋上，因甲○○所找之水管吸不到汽油，己○○便將卯○○所有
    之前揭車往前開約一個車身，準備以該處竹林內之枯竹、乾葉來引燃燒車，辛○○、己○○、甲○○便著手收集附近之枯枝、竹葉放置於卯○○車上，己○○將
    卯○○車上後座之枕頭拿至前座引火，辛○○引燃卯○○車上駕駛座之夾克，甲○○抽取該車後座上之衛生紙，打開該車之汽油蓋，塞入衛生紙，再攤開衛生紙
    逐步接連引火，嗣該車油箱內汽油引燃，發出爆炸後，火勢甚為猛烈，該車之喇
    叭聲大響，己○○、辛○○、甲○○便登上在旁接應之壬○○所駕駛之前揭車輛
    逃離現場。同日上午十一時三十五分許，該第四現場之竹林地所有人午○○巡田
    時，發現所有竹林地有焚毀之車輛，遂於同日上午十一時四十五分許，向斗六市
    梅林派出所報案，斗六市梅林派出所查得車輛號碼為卯○○所有，乃再聯絡卯○○之父母戊○○、庚○○前往認屍，始查獲上情（殺人部分業經判處罪刑確定）
    。
二、案經卯○○之父母戊○○、庚○○、配偶丁○○告訴及雲林縣警察局斗六分局報
    告臺灣雲林地方法院檢察署檢察官偵查起訴。
    理      由
一、訊據上訴人即被告甲○○，對於右揭重傷害之犯罪事實，除辯稱僅意在教訓被害
    人卯○○，而無重傷害之犯意外，餘均供承不諱。次訊據上訴人即被告乙○○，
    固不諱言案發時其有在第一、二現場之事實；惟矢口否認有何重傷害之犯行，並
    辯稱：被害人卯○○在第一、二現場，遭被告甲○○、己○○先後持棒球棍毆打
    時，其僅在場觀看，既未與該二下手打人之被告有所謀議，亦無吆喝助勢或圍住
    被害人卯○○，且自第一現場追至第二現場時，僅其獨自一人騎機車追過去，並
    無搭載己○○，況其迄未動手毆打被害人卯○○，本案純係被告甲○○、己○○
    二人不受控制之偶發獨立犯行，非其所能預見，難令其負責云云。然查：
（一）被告甲○○自白在第一現場，持棒球棍毆打被害人卯○○頭部受傷之事實，核
      與被告乙○○在警訊中所供稱：「：：：此時甲○○就拿木製球棒擊破對方左
      側後方玻璃，並隨轉身以木棍重擊對方的頭部，對方便一邊跑一邊說『有話好
      說，不要動手』，甲○○便緊追對方並向壬○○說『這個人不能放他走，俊龍
      你去把車開過來』：：：」（見第二０一一四號警卷第三三頁），繼在原審所
      供稱：「我到現場的時候，就有看到一支棒球棒放在車子的旁邊，甲○○拿球
      棒把卯○○車窗打破，我才看到的，之後甲○○又拿棒球棒往卯○○頭部打，
      打到卯○○頭部，卯○○蹲下才開始跑，己○○、甲○○開始用跑的去追：：
      ：」（見原審卷第八一頁），及共犯壬○○在原審所供稱：「：：：甲○○向
      被害人方向追打被害人，有打到頭部，我看到被害人滿臉都是血：：：」（見
      原審聲羈字第五八號卷第六頁審卷第八一頁），共犯己○○在原審所供稱：「
      ：：：在追時甲○○持木棒打被害人頭部，我也搶過甲○○手上之木棒，向被
      害人由頭往下毆打被害人：：：」（見原審年聲羈字第五八號卷第十頁）各等
      語相符。又被告甲○○自白在第二現場、第三現場，分別接續與共犯己○○持
      棒球棍，或徒手毆打腳踢被害人卯○○之頭部及身體其他部等情，核亦與共犯
      辛○○（見第二０一一四號警卷第七頁、偵查卷第二二、二五頁、原審聲羈字
      第五八號卷第一五頁、原審卷第十五、十六、八六頁）、共犯壬○○（見原審
      卷第一七、一一二頁）、及被告乙○○（見偵查卷第三一至三二頁）所供述之
      情節相符，並據共犯己○○供承確有與被告甲○○共同毆打、腳踢被害人卯○○屬實（見第二０一一四號警卷第二四頁、原審聲羈字第五八號卷第十頁、偵
      查卷第二九、三十頁、原審少調字第一七八號卷訊問筆錄、原審卷第一三九、
      一四０頁），此外復有現場模擬照片十二張存卷足稽（見原審現場模擬相片卷
      第五至一０頁）。
（二）次觀共犯辛○○在原審供稱：「甲○○持木棒打被害人車窗，被害人見狀逃跑
      ，而甲○○也是尾隨追上，我騎機車追過去，癸○○、丑○○也騎機車追過去
      ，己○○追過去，壬○○本來用跑的追過去，後來不知何人用機車載他回去開
      車追被害人」、「我們在追時，是說不要讓他跑了」（原審聲羈五八號卷第十
      四、十五頁），「我追過去，我先追到，追到第二個十字路口，卯○○停下來
      ，卯○○說有事情好好說，我問他為何要跑，卯○○說你們要打我，我當然要
      跑，甲○○等人跟著追到，甲○○、己○○二人就用球棒、空手打他，其他人
      就站在旁邊看」（見原審卷第八六頁），「（問：追趕卯○○時有幾人去追趕
      ？）有我、己○○、甲○○、壬○○、癸○○、乙○○、丑○○七人」（見少
      調一七八號卷第二五頁）；及被告乙○○在警訊中自承：「被告甲○○以木棍
      重擊對方的頭部，被害人便一邊跑一邊說『有話好說，不要動手』，被告甲○○便緊追對方並向壬○○說『這個人不能放他走，俊龍你去把車子過來』」（
      見第二０一一四號警卷第三三頁）；暨共犯己○○迭供稱：「甲○○持木棒打
      車子玻璃，被害人見狀即跑向我們村內，我們有乙○○、甲○○、癸○○、辛○○等人隨後追被害人，壬○○就開車追，：：：其他的人是去圍住被害人」
      （見原審聲羈五八號卷第十頁），「（問：你看到乙○○跑到二、三百公尺處
      圍著，他有無動手？）沒有，他只是負責圍人、堵人，他只在涵洞壯勢及跑到
      二、三百公尺處圍著站著」、「我看甲○○打，我就跟著打，其他人：：：圍
      著」（見少連偵字三二號卷第三十頁），「甲○○就拿球棒敲打卯○○車子車
      窗，然後卯○○就跑向我們村子方向，而我用跑的，甲○○也是，辛○○、乙○○、癸○○、丑○○騎機車，壬○○開車在後面追，：：：我先追到，我在
      開始追時在甲○○車子拿了一支球棒，等乙○○、辛○○、癸○○、丑○○追
      到時，就就持球棒打卯○○，由上往下打，：：：而他們四人圍住卯○○」、
      「（問：甲○○有無喊說「這個人不能放他走，俊龍你去把車子開過來？）有
      」（見原審卷第一二九頁），復於原審法院前往現場履勘，及由共犯辛○○、
      甲○○、壬○○等人演練事件發生過程時，所具體指稱：「從第一現場追趕被
      害人卯○○到第二現場之過程中間，於取得被告甲○○持有之球棒後，途中搭
      上被告乙○○騎乘之機車，前往圍堵被害人卯○○，並於追到時持球棒與被告
      甲○○共同毆打被害人卯○○」（見原審九十年九月十四日勘驗筆錄）；及被
      告甲○○亦供稱共犯己○○係騎機車到第二現場（見原審卷第一一七、一五二
      頁）各等語。再參諸被告乙○○復不諱言其係騎乘機車，從第一現場追趕被害
      人卯○○到第二現場，核亦與共犯壬○○、辛○○、及被告甲○○所一致供稱
      ：被告乙○○確有騎機車同時追趕被害人卯○○等語相符。是共犯己○○於現
      場履勘時供稱：其於追趕途中搭載被告乙○○之機車，追堵被害人卯○○等情
      ，核應屬實情。至共犯己○○先前及嗣在本審調查時，所供稱其係用跑的追，
      非搭載被告乙○○之機車云者，應係指前半段路程或因未實際演練記憶不清，
      或故為避重就輕迴護被告巳○○所致，尚不足據為被告乙○○有利之認定。
（三）再者棒球棍厚重無比，持之重擊人之頭部，足使人身體成難治之重傷害，為眾
      所週知之常識，被告甲○○、乙○○等人當亦知之，乃竟由被告甲○○與共犯
      己○○，先後持同一支棒球棍毆打被害人卯○○頭部及其他身體部位，致該棒
      球棍斷成二截，足見其等用力之猛，下手之重，其等於下手實施傷害之初，已
      具使人受重傷害之犯意無疑。且被害人卯○○於解剖中發現外力傷害證據，其
      右前額部至後枕部，大面積硬腦膜下血腫約十七×十公分，疑遭對方用無鈍角
      凶器，如長柄手電筒、棒球棒等，重擊頭部造成頭皮破裂出血，而併發右大腦
      大面積硬腦膜下血腫；及發現死者卯○○氣管管內有大量碳黑焦化物存在，證
      明此一外力造成之硬腦膜下腔出血血腫，並未造成死者立即死亡，死者係在意
      識昏迷下，在短時間內再遭火焚而死亡，且死者或正常人體在遭外力重擊致硬
      腦下腔出血均可為重大、難治之重傷害甚至不治等情，復有法務部法醫研究所
      鑑定書（九０）法醫所醫鑑字第０五九八號鑑定書（見偵查卷第九０至一００
      頁），及法務部法醫研究所九十年八月二十九日法醫所九０理字第一六一三號
      函二紙存卷為憑（見原審卷第一六二至一六三頁），亦足見被害人卯○○頭部
      所受之傷，應已達刑法第十條第四項第六款所謂於身體重要器官機能有重大難
      治之重傷害程度。而被告乙○○既自承於第一現場，曾見被告甲○○拿木製棒
      球棍擊破被害人卯○○左側後方玻璃，並隨即轉身以木棍重擊被害人卯○○之
      頭部，被害人卯○○便一邊跑一邊說『有話好說，不要動手』，被告甲○○仍
      追趕該被害人，並向共犯壬○○說：「這個人不能放他走，俊龍你去把車子過
      來」等語（見警卷第二０一一四號卷第三三頁），顯見其已親眼聞見被告甲○○重傷害被害人卯○○及要求不要放走該被害人，乃竟仍與同在第一現場共同
      聞見該情之共犯辛○○、壬○○、己○○、癸○○、丑○○，分騎機車或開車
      追趕被害人卯○○，並於追趕途中讓取得被告甲○○持有之球棒之共犯己○○
      ，搭載其所騎乘之機車前往追趕圍堵被害人卯○○，其主觀上自認知共犯己○○將進一步持取得之球棒重傷害被害人卯○○無疑，且其追趕目的顯在圍堵被
      害人卯○○，防止被害人卯○○逃跑，並任令被告甲○○、己○○接續動手或
      持球琫毆打被害人卯○○成重傷至明。是被告乙○○與共犯辛○○、壬○○、
      癸○○、丑○○等人，雖未實際動手毆打被害人卯○○；然綜上各情，參互觀
      之，被告甲○○與共犯己○○二人，既係基於共同重傷害被害人卯○○之犯意
      ，以棒球棍重擊被害人卯○○頭部，致該被害人受有重傷害，而被告乙○○與
      共犯辛○○、壬○○、癸○○、丑○○等人，復均在場親自聞見已知其情，猶
      配合被告甲○○所言不讓被害人卯○○逃跑之要求，相偕以車輛追趕被害人卯
      ○○，並於追及後共同圍堵阻止被害人卯○○離去，以利被告甲○○、己○○
      行凶，顯見其等與下手行凶之被告甲○○及己○○間，已取得共同犯意之聯絡
      ，並於其等合致之意思範圍內，各自分擔犯罪行為之一部，相互利用他方之行
      為，以遂行犯罪之目的，且對於被告甲○○及己○○以球琫或徒手重擊被害人
      卯○○頭部、身體各處，將導致重傷害之結果均有所預見，均應成立共同正犯
      至明（原判決認定共犯辛○○、壬○○重傷害部分無罪，尚不足以拘束本院對
      於共犯人數之認定）。
（四）綜上足認被告甲○○、乙○○二人所辯，均無足取。本件事證已臻明確，其等
      二人之犯行均堪認定，均應依法予以論科。
二、查被告甲○○、乙○○與辛○○、壬○○、己○○、癸○○、丑○○等人，基於
    使被害人卯○○受重傷害之犯意，由被告甲○○與己○○持棒球棍重擊被害人卯
    ○○頭部，被告乙○○則騎機車載己○○至第二現場，並與辛○○、壬○○癸○○、丑○○等人圍住被害人卯○○，防止被害人卯○○逃跑，以利被告甲○○與
    己○○持棒球棍重擊被害人卯○○，致被害人卯○○受重傷，顯見其等間互有犯
    意聯絡及行為分擔，均應論以刑法第二百七十八條第一項重傷害罪之共同正犯。
    被告甲○○先後於第一、二、三現場先後三次傷害被害人卯○○之行為，係基於
    單一重傷害犯意之數動作，應認係接續犯而僅論以重傷害一罪。又被告甲○○出
    生於六十四年九月九日，距本件行為時係已滿二十歲之成年人，而丑○○出生於
    七十三年三月十九日，癸○○出生於七十二年七月三十一日，距本件行為時均尚
    未滿十八歲，此有各該警訊筆錄年籍資料存卷足稽，且為其等所是認，乃被告甲○○成年人竟與之共同實施使人受重傷害之犯罪，應依少年事件處理法第八十五
    條第一項規定加重其刑。原審認被告甲○○、乙○○二人，所犯重傷害罪事證明
確，分別予以論罪科刑，固非無見。惟查被告乙○○與被告甲○○等人，有共同
    使人受重傷害之犯意聯絡，並參與犯罪構成要件之行為，乃原判決認其僅屬幫助
    使人受重傷害之犯行，而以幫助犯論處，又就被告甲○○使人受重傷害部分，未
    認與丑○○等人有共同正犯關係，復未依少年事件處理法第八十五條第一項之規
    定加重其刑，均尚有未洽。被告甲○○、乙○○二人上訴意旨，全然否認重傷害
    犯罪，檢察官上訴意旨認量刑過輕，分別指摘原審此部分判決不當，雖均無足取
    ；惟原審此部分判決既有可議，自屬無可維持，應由本院將原判決關於被告甲○○使人受重傷害及定執行刑部分，與被告乙○○部分，均予以撤銷改判。爰分別
    審酌被告甲○○、乙○○二人之素行、犯罪之動機、目的、方法、參與程度之輕
    重、被害人卯○○所受傷勢、及其等犯後態度等一切情狀，改對被告甲○○量處
    有期徒刑八年六月，對被告乙○○量處有期徒刑五年，以資懲儆。
三、據上論斷，應依刑事訴訟法第三百六十九條第一項前段、第三百六十四條、第二
    百九十九條第一項前段，刑法第二十八條、第二百七十八條第一項，少年事件處
    理法第八十五條第一項，判決如主文。
本案經檢察官曾顯智到庭執行職務。
中      華      民      國    九十一    年     十一     月    二十九    日
                                  臺灣高等法院臺南分院刑事第二庭
                                      審判長法官  林  永  茂
                                            法官  蘇  重  信
                                            法官  陳  清  溪
右正本證明與原本無異。
如不服本判決，應於判決送達後十日內向本院提出上訴狀，其未敘述理由者並應於提
出上訴狀後十日內向本院補提理由書（應附繕本)。
                                      法院書記官  劉  岳  文
中      華      民      國    九十一    年     十一     月    二十九    日
刑法第二百七十八條：
使人受重傷者，處五年以上十二年以下有期徒刑。